【裁判字號】    90,重訴,333
【裁判日期】    920121
【裁判案由】    給付補償費
【裁判全文】
臺灣彰化地方法院民事判決  九十年度重訴字第三三三號
    原      告      己○○
                    戊○○
                    丁○○
                    辛○○
                    庚○○
                    壬○○
                    子○○
                    癸○○
                    丑  ○
    訴訟代理人      陳大俊      律師
    被      告      張之洞即祭祀公業泰興社管理人
    訴訟代理人      周進文      律師
    複  代理人      乙○○
    參  加  人      寅○○
    訴訟代理人      丙○○
    參  加  人      甲○○
右當事人間請求給付補償費事件，本院判決如左：
    主      文
被告應給付原告己○○、戊○○、丁○○、辛○○、庚○○、壬○○、子○○、丑○
、癸○○各如附表三「原告得請求金額」欄所示之金額。
訴訟費用除因參加訴訟所生之費用由參加人負擔外，餘由被告負擔。
本判決於原告己○○、戊○○、丁○○、辛○○、庚○○、壬○○、子○○、丑○分
別以附表三「原告實施假執行應提供擔保金額」欄所示之金額為被告供擔保後，得假
執行；但被告如於假執行程序實施前，分別以附表三「被告免為假執行應提供各原告
擔保金額」欄所示之金額為原告己○○、戊○○、丁○○、辛○○、庚○○、壬○○
、子○○、丑○供擔保後，得免為假執行。
    事      實
甲、原告方面：
一、聲明：求為判決如主文第一項所示，並願供擔保請准宣告假執行。
二、陳述：
    （一）附表一所示二筆土地原為被告所有，並出租於原告等人耕作，原告等承租
          之土地及耕作面積比例詳如附表二所示。兩造於八十八年二月五日經彰化
          縣政府耕地租佃委員會調處成立，其內容為被告（地主）擬將如附表一所
          示之土地出賣予第三者，原告（佃農）同意放棄優先購買權，被告同意予
          原告土地及地上物補償。補償方式：土地依買賣當期公告現值扣除增值稅
          後餘額千分之三七五補償。地上作物依彰化縣「徵收土地地上物農林作物
          查估標準」補償。其出售期間自八十八年二月五日至八十八年十一月五日
          止，並經被告同意可以延至八十九年二月五日止。前開土地已經被告於八
          十八年五月三日出售與訴外人即本件訴訟參加人寅○○，嗣因涉訟而拖延
          至九十年四月十日始辦理所有權移轉登記完竣。
    （二）該二筆土地八十七年度之公告現值為每平方公尺新台幣（下同）三千二百
          元，而於辦理移轉登記時，均免徵增值稅，其中附表編號１之土地依八十
          七年之公告現值總值為一千三百二十萬九千六百元，其千分之三百七十五
          為四百九十五萬三千六百元；編號２之土地依八十七年之公告現值總值為
          一千三百四十八萬四千八百元，其千分之三百七十五為五百零五萬六千八
          百元。而依彰化縣員林鎮公所依「彰化縣八十九年度辦理徵收土地農林作
          物、水產養殖物、畜禽補償遷移費查估基準」就系爭土地上各原告所種植
          之作物調查估價如附表二所示。原告各人按附表二所示之耕作面積比例核
          算之補償金額及地上作物估價，得向被告請求給付之金額如附表三所示。
    （三）又本件雖經彰化縣政府耕地租佃委員會調處成立，但未命被告給付一定金
          額之金錢，故補償金之數額仍待實體調查後始能認定，原告無從逕依該調
          處筆錄聲請法院強制執行，故有起訴之必要。
三、證據：提出彰化縣政府耕地租佃委員會調處租佃爭議筆錄、土地登記簿謄本、地
          價謄本為證。
乙、被告方面：
一、聲明：求為判決駁回原告之訴及其假執行之聲請。如受不利判決願供擔保請准宣
          告免為假執行。
二、陳述：
    （一）對原告主張被告於前開時間將原出租於原告等人耕作，如附表一所示之二
          筆土地於八十八年五月三日出售與寅○○，及兩造曾調處成立，原告（佃
          農）同意放棄優先購買權，被告同意予原告土地及地上物補償。補償方式
          ：土地依買賣當期公告現值扣增值稅後餘額千分之三七五補償。地上作物
          依彰化縣「徵收土地地上物農林作物查估標準」補償等事實。但因買受人
          尚未給付價金無從給付於原告等人。再土地係於九十年四月十日始移轉於
          寅○○，故應依九十年度之公告現值核算補償費。至地上物估價同意依八
          十九年度之查估基準，並對彰化縣員林鎮公所九十一年四月二十五日函復
          之調查估價表所載金額不爭執。另本件既經彰化縣政府耕地租佃委員會調
          處成立，原告可聲請強制執行，無再提起訴訟之必要。
    （二）參加人甲○○為輔助被告陳稱：參加人受被告之委託辦理祭祀公業清理登
          記及與原告等人進行調處，調處筆錄上僅記載明地上作物依彰化縣「徵收
          土地地上物農林作物查估標準」補償。而彰化縣員林鎮公所又不願配合查
          估，致與原告等人數度協商均無法計算補償金額，非拒不補償。又系爭土
          地因有三七五租賃契約關係，無人願意承買，乃由參加人與訴外人張賴碧
          連及另一參加人寅○○訂約出資補償，故寅○○非承買人，該二筆土地並
          無出賣之事實，原告之請求無理由等語。
丙、本院依職權調取彰化縣政府租佃委員會調處資料，並囑託彰化縣員林鎮公所依「
    彰化縣八十九年度辦理徵收土地農林作物、水產養殖物、畜禽補償遷移費查估基
    準」就系爭土地上農林作物調查估價。
    理      由
一、按租佃爭議事件，經調解或調處成立者，依耕地三七五減租條例第二十七條之規
    定，當事人得逕行聲請強制執行，當事人就此項事件，不聲請強制執行，而提起
    訴訟，如不具備保護要件者，法院固應認為無理由駁回其訴。但如調處雖無不成
    立或無效之情形，但因其給付之內容雙方仍有爭議，而此爭議未經法院為實質上
    認定，法院執行處仍無從據以執行，自應認其有起訴之必要。本件兩造就調處筆
    錄上所記載之補償標準，如何核算金額，既仍有爭執，自應認原告有起訴之必要
    ，始符法理。
二、原告主張兩造於八十八年二月五日經彰化縣政府耕地租佃委員會調處成立，原告
    於被告將附表一所示土地二筆時，同意放棄主張優先購買權，而被告同意按買賣
    當期公告現值扣增值稅後餘額千分之三七五，按原告等人如附表二所示之耕作之
    面積比例補償原告，至地上作物則依彰化縣「徵收土地地上物農林作物查估標準
    」估價如附表二所示。而被告已於八十八年五月三日出售與訴外人寅○○，並於
    九十年四月十日辦理所有權移轉登記等事實，已據提出彰化縣政府耕地租佃委員
    會調處租佃爭議筆錄、土地登記簿謄本為證，並為被告本人所自認，且被告確實
    有於八十八年四月八日將附表一所示二筆土地（連同同小段一九一之一地號土地
    ）出賣予訴外人寅○○乙節，亦據本院於八十九年九月三十日以八十八年度重訴
    字第一二九號判決確定在案，有該案判決及確定證明書在卷可憑，應認原告此部
    分主張為真實。
三、另原告復主張：被告應按八十七年度各該土地之公告現值，核算土地部分補償費
    ，及依彰化縣員林鎮公所就原告所種植之作物所為調查估價金額為給付等語。被
    告就地上作物估價金額並不爭執，而就土地之補償費部分，則抗辯稱：應依九十
    年度之公告現值核算等語。查兩造於調處時係同意依土地買賣當期之公告現值無
    訛，有前開彰化縣政府耕地租佃委員會調處租佃爭議筆錄影本在卷可稽。而原告
    與訴外人寅○○係於八十八年四月八日就系爭土地為買賣，是所謂「買賣當期之
    公告現值」自應以兩造間之買賣契約有效成立當時之土地公告現值為準，始符調
    處筆錄之本旨。至土地之移轉登記及價金之交付，係屬買賣契約履行之問題，並
    非買賣之時間。且本件兩造並非以買受人交付之價金為補償金額計算之標準及給
    付補償金之前提，是土地買受人已否給付，並不影響被告義務之成立。又依平均
    地權條例第四十六條之規定，土地公告現值係由各縣市政府於每年七月公告，則
    八十八年四月八日當時之土地公告現值，自應以八十七年度之土地公告現值為準
    據。是原告主張應以八十七年度之土地公告現值核算補償費，尚稱允當，堪以採
    取。次查原告主張系爭二筆土地於八十七年度之公告現值為每平方公尺三千二百
    元，而於辦理移轉登記時，均免徵增值稅，附表一編號１之土地於買賣時之公告
    現值總值為一千三百二十萬九千六百元，其千分之三百七十五為四百九十五萬三
    千六百元，應由原告己○○、戊○○、丁○○、辛○○、庚○○、壬○○按四分
    之一、四分之一、四分之一、十二分之一、十二分之一、十二分之一之耕作面積
    比例分配；編號２之土地之公告現值總值為一千三百四十八萬四千八百元，其千
    分之三百七十五為五百零五萬六千八百元，應由原告子○○、丑○、癸○○各按
    三分之一之耕作面積比例分配。而依彰化縣員林鎮公所依「彰化縣八十九年度辦
    理徵收土地農林作物、水產養殖物、畜禽補償遷移費查估基準」就系爭土地上各
    原告所種植之作物調查估價如附表二所示等事實，有卷附彰化縣員林地政事務所
    核發之地價謄本及彰化縣員林鎮公所九十一年四月二十五日員鎮農字第０九一０
    ０一０四四六號函附農林作物調查估價表暨彰化縣八十九年度辦理徵收土地農林
    作物、水產養殖物、畜禽補償遷移費查估基準等件可憑，原告此部分之主張，亦
    屬可採。綜上所述，本件原告依彰化縣政府耕地租佃委員會調處租佃爭議筆錄，
    訴請被告應各給付原告等人如附表三所示之金額，於法並無不合，均應予准許。
四、本件原告及被告均陳明願供擔保請准宣告為假執行及免為假執行，經核均無不合
    ，爰分別酌定相當之擔保金額併准許之。
五、本件訴訟參加人甲○○為輔助被告雖陳稱：被告與另一參加人寅○○間並無土地
    買賣契約存在等語，但該事實已據被告自認在卷，且經本院判決確定在案，已詳
    如前述，則其否認無論依實體證據或民事訴訟法第六十一條但書之規定，均不生
    效力，附此敘明。
據上論結，原告之訴為有理由，並依民事訴訟法第七十八條、第八十六條第一項、第
三百九十條第二項、第三百九十二條，判決如主文。
中      華      民      國    九十二    年      一      月    二十一    日
                                        民事第一庭
~B法      官  蔡紹良
右為正本係照原本作成。
如對本判決上訴，應於判決送達後二十日內向本院提出上訴狀。
~B法院書記官  田慧賢
中      華      民      國    九十二    年      一      月    二十一    日
~F0
附表一：
┌─┬──────────────────────┬─┬────┬──┬────────┐
│編│      土        地        坐        落      │地│面    積│權利│依八十七年度土地│
│  ├───┬────┬───┬───┬─────┤  ├────┤範圍│公告現值核算之總│
│號│縣  市│鄉鎮市區○地段  ○○段  │地      號│目│平方公尺│    │價值（新台幣）  │
├─┼───┼────┼───┼───┼─────┼─┼────┼──┼────────┤
│１│彰化縣│員林鎮  │田中央│田中央│一九二之一│田│四二一四│全部│壹仟佰肆拾捌萬│
│  │      │        │      │      │          │  │        │    │肆仟捌佰元      │
├─┼───┼────┼───┼───┼─────┼─┼────┼──┼────────┤
│２│彰化縣│員林鎮  │田中央│田中央│一九一之二│田│四一二八│全部│壹仟佰貳拾萬零│
│  │      │        │      │      │          │  │        │    │玖仟陸佰元      │
└─┴───┴────┴───┴───┴─────┴─┴────┴──┴────────┘
~F0
附表二：
┌───────────┬───┬─────────┬─────────┬─────────┐
│土    地    坐    落  │承租人│耕作土地面積比例  │土地部分得請求補償│地上作物查估得請求│
│                      │      │                  │金額（新台幣）    │補償金額（新台幣）│
├───────────┼───┼─────────┼─────────┼─────────┤
│彰化縣員林鎮○○○段田│己○○│土地面積四分之一  │壹佰貳拾陸萬肆仟貳│肆萬壹仟肆佰元    │
│                      │      │                  │佰元              │                  │
│中央小段一九二之一地號├───┼─────────┼─────────┼─────────┤
│                      │丁○○│土地面積四分之一  │壹佰貳拾陸萬肆仟貳│拾萬元            │
│                      │      │                  │佰元              │                  │
│                      ├───┼─────────┼─────────┼─────────┤
│                      │戊○○│土地面積四分之一  │壹佰貳拾陸萬肆仟貳│無                │
│                      │      │                  │佰元              │                  │
│                      ├───┼─────────┼─────────┼─────────┤
│                      │辛○○│土地面積十二分之一│肆拾貳萬壹仟肆佰元│伍仟元            │
│                      ├───┼─────────┼─────────┼─────────┤
│                      │庚○○│土地面積十二分之一│肆拾貳萬壹仟肆佰元│伍仟元            │
│                      ├───┼─────────┼─────────┼─────────┤
│                      │壬○○│土地面積十二分之一│肆拾貳萬壹仟肆佰元│伍仟元            │
├───────────┼───┼─────────┼─────────┼─────────┤
│彰化縣員林鎮○○○段田│子○○│土地面積三分之一  │壹佰陸拾伍萬壹仟貳│肆拾柒萬柒仟柒佰伍│
│                      │      │                  │佰元              │拾元              │
│中央小段一九一之二地號├───┼─────────┼─────────┼─────────┤
│                      │丑  ○│土地面積三分之一  │壹佰陸拾伍萬壹仟貳│壹萬壹仟捌佰元    │
│                      │      │                  │佰元              │                  │
│                      ├───┼─────────┼─────────┼─────────┤
│                      │癸○○│土地面積三分之一  │壹佰陸拾伍萬壹仟貳│無                │
│                      │      │                  │佰元              │                  │
└───────────┴───┴─────────┴─────────┴─────────┘
~FO
附表三：
┌──┬───┬───────┬────────────┬─────────────┐
│編號│原  告│原告得請求金額│原告實施假執行應提供擔保│被告免為假執行應提供各原告│
│    │姓  名│（新台幣）    │金額（新台幣）          │擔保金額（新台幣）        │
├──┼───┼───────┼────────────┼─────────────┤
│１  │己○○│壹佰拾萬零伍│肆拾萬伍仟元          │壹佰拾萬零伍仟陸佰元    │
│    │      │仟陸佰元      │                        │                          │
├──┼───┼───────┼────────────┼─────────────┤
│２  │戊○○│壹佰貳拾陸萬肆│肆拾貳萬壹仟元          │壹佰貳拾陸萬肆仟貳佰元    │
│    │      │仟貳佰元      │                        │                          │
├──┼───┼───────┼────────────┼─────────────┤
│３  │丁○○│壹佰拾陸萬肆│肆拾伍萬肆仟元          │壹佰拾陸萬肆仟貳佰元    │
│    │      │仟貳佰元      │                        │                          │
├──┼───┼───────┼────────────┼─────────────┤
│４  │辛○○│肆拾貳萬陸仟肆│壹拾肆萬貳仟元          │肆拾貳萬陸仟肆佰元        │
│    │      │佰元          │                        │                          │
├──┼───┼───────┼────────────┼─────────────┤
│５  │庚○○│肆拾貳萬陸仟肆│壹拾肆萬貳仟元          │肆拾貳萬陸仟肆佰元        │
│    │      │佰元          │                        │                          │
├──┼───┼───────┼────────────┼─────────────┤
│６  │壬○○│肆拾貳萬陸仟肆│壹拾肆萬貳仟元          │肆拾貳萬陸仟肆佰元        │
│    │      │佰元          │                        │                          │
├──┼───┼───────┼────────────┼─────────────┤
│７  │子○○│貳佰壹拾貳萬捌│柒拾萬零玖仟元          │貳佰壹拾貳萬捌仟玖佰伍拾元│
│    │      │仟玖佰伍拾元  │                        │                          │
├──┼───┼───────┼────────────┼─────────────┤
│８  │癸○○│壹佰陸拾伍萬壹│伍拾伍萬元              │壹佰陸拾伍萬壹仟貳佰元    │
│    │      │仟貳佰元      │                        │                          │
├──┼───┼───────┼────────────┼─────────────┤
│９  │丑  ○│壹拾陸萬陸仟│伍萬伍仟元              │壹拾陸萬陸仟佰元        │
│    │      │佰元          │                        │                          │
└──┴───┴───────┴────────────┴─────────────┘


司法院資訊處製作；財團法人民間司法改革基金會備份。
